【裁判字號】    87,上更(一),61
【裁判日期】    890428
【裁判案由】    殺人
【裁判全文】
臺灣高等法院臺中分院刑事判決                  八十七年度上更(一)字第六一號
    上  訴  人  臺灣臺中地方法院檢察署檢察官
    被      告  乙○○
    選任辯護人  周平凡
右上訴人，因被告殺人案件，不服臺灣臺中地方法院八十四年度重訴字第三○二三號
，中華民國八十五年四月十八日第一審判決（起訴案號：臺灣臺中地方法院檢察署八
十四年度偵緝字第二九○號），提起上訴，經本院判決後，由最高法院發回本院審理
，本院判決如左：
    主  文
上訴駁回。
    理  由
一、本案經本院審理結果，認第一審判決以被告乙○○屬心神喪失人，其行為不罰，
    因而為其無罪之諭知，其認事用法並無不當，應予維持，並引用第一審判決書記
    載之理由（如附件）。
二、檢察官上訴意旨略以：原審以被告乙○○於警訊及審理時之情狀，及臺灣省立草
    屯療養院鑑定結果，而認被告於犯罪當時已處於心神喪失之狀態，但是否處於心
神喪失狀態，應依行為時為準，原審依警訊及審理時之情狀而為上開認定，原屬
    有疑。且鑑定報告祇為形成法院心證之資料，對法院之審判並無拘束力，故待證
    事項雖經鑑定，法院仍應本於職權予以調查，以期發現事實之真相，不得僅以鑑
    定報告作為判決之唯一基礎，最高法院五十七年台上字第三三九九號判決可資參
    照，查被告於警訊時供稱：「之後我就跑了，跑到巷口附近一建築空屋內躲藏‧
    ‧‧直到下午五時，我在遊園路二段攔搭一部計程車直接往台中市○○區○○里
    ○○路二九八巷四號找我朋友黃興寧，至黃宅黃興寧不在家，我遂在他家換了黃
    興寧的衣褲，將案發所穿之短褲及工作上衣，趁黃妻不注意時塞入垃圾筒底層」
    等語，其既知於案發後迅速逃離現場且將行兇時所穿之衣物湮滅，又被告於原審
    對案發之情節供稱：「他一直嘲笑我，我拍他肩膀叫他不要說了，他就反過來打
    我，從二樓打到一樓，在一樓撞到玻璃，他又拿玻璃刺我，我將他的玻璃搶下來
    ，才反刺他」，「有的，有互相掐脖子」等語，而對案發後之情形亦稱：「我跑
    開是要去叫救護車」、「我鐵門打開他（指林美鈴）剛好進來，我跟他講你先生
    受傷了，叫他快叫救護車」等語，足見被告對犯罪之來龍去脈交待尚為清楚，若
    認被告於案發時係處於心神喪失之狀態，即對全案過程及行為本質和外界事務知
    覺理會及判斷能力已完全喪失，則其何以能對全案之情節交待如此詳盡，與常理
    即屬有違，是本件被告於行為時顯非陷於心神喪失之狀態，原審以前開鑑定報告
    為判決之基礎，顯有未當云云，固非無見。惟依被告精神鑑定報告書之個人生活
    史及病史所載「被告於七十年轉任台大醫院總務室庶務組組長，負責公開協調，
    安排宴會等事務，經手相當數目的款項，而其個性敏感多疑，相當在意同事間的
    傳言和批評，工作起來戰戰競競，備感精神壓力‧‧‧七十九年間考進證券公司
    擔任營業員，期間遭綁架，歷時十八天，受到嚴酷的毆打和凌辱，且未給予進食
    ，口渴時即餵以尿液，過著非人的生活，事後並意圖撕票，將其重重綑綁由高處
    丟下，棄置於墓地，所幸未死，但頭部及身體多處受到嚴重撞擊，而心理也受到
    相當之影響‧‧‧稍有風吹草動‧‧‧即會有強烈的驚嚇反應，情緒激動，大聲
    叫喊，全身縮成一團，扭曲作防衛狀‧‧‧並在家屬陪伴和不斷安撫後，才慢慢
    恢復，『但事後卻不復記憶』」，精神狀態檢查「鑑定當日之精神狀態：無明確
    妄想內容，有被害意念，與過去經驗和強烈情緒內容直接相關‧‧‧當討論至其
    被綁架那段期間，神色緊斂，拒絕多談‧‧‧並當場表演整個案件的過程，完全
    失去控制，無法接受制止和勸導‧‧‧會談結束後，於實施腦波檢查過程，突然
    失去與現實的接觸，全身緊縮，大聲叫喊，且躺於地上不斷扭動，抗拒任何接觸
    ‧‧‧『之後對此段歷程毫無印象』。犯案當時之精神狀態：賴員覺得難堪，輕
    聲地從背後拍死者肩膀想要制止其批評，不料卻惹得死者大為光火，反身攻擊賴
    員，且不肯罷休‧‧‧將其頭壓至馬桶中喝尿，引發賴員強烈的情緒反應，導致
    其被綁架的經驗再現‧‧‧對現實已失去覺知，完全溶入被綁架當時的情境，對
    行為本質的判斷能力已完全喪失」，因而鑑定被告為「患有創傷後壓力症後群，
    自被綁架後即時常出現經驗再現及過度驚嚇反應，在人際相處和情緒處理上有相
    當之障礙」，「被告犯案當時因情境的刺激再度引發其創傷時的經驗重現，完全
    與現實脫離，對行為本質和外界事務知覺理會及判斷能力已完全喪失，其殺人當
    時之精神狀態已達心神喪失」，「罹有相當嚴重的心理創傷和情緒障礙」，此有
    臺灣省立草屯療養院鑑定報告可稽（參見原審卷四七至四九頁）。可見被告未受
    刺激時，其心神狀態雖與常人無異，但如受強烈情緒反應時，會導致其被綁架經
    驗之再現，嗣後且毫無印象或記憶。
三、又承辦員警即證人陳作豪及鑑定醫師張介信於原審八十五年三月二十七日審理時
    ，就上開偵辦過程及鑑定為陳述後，被告「全身抽搐激動雙手握拳喊他沒有」，
    此有審判筆錄可憑，又原審於八十五年四月十一日審理時，被告原先陳述正常，
    但陳述至起訴有關案情時，「被告當庭解開皮帶脫下長褲跳上被告席椅上，並情
    緒激動，以頭去撞牆壁，撞木板用力撞擊」，非親臨目睹，實難以理解，亦有上
    開筆錄可憑，核與上開鑑定結果完全相符，是原審因而認定被告行為當時心神已
    喪失，而為被告無罪之判決，經核並無不合，檢察官徒以被告於案發後知所逃亡
    ，被緝獲時對案情供述甚詳，而認上開鑑定報告為不可採取，已嫌無據。嗣本院
    前審法官於八十五年六月十八日調查時，被告與證人林美伶到庭應訊時，被告亦
    有上開情緒反應之情事，有上開訊問筆錄可稽，本院再函請行政院國軍退除役官
    兵輔導委員會臺中榮民總醫院鑑定之結果，依八十五年十月二日會談過程中呈現
    「妄想傾向」、「現實判斷力不佳」、「衝動控制能力不佳」，鑑定當天，「情
    緒顯得較焦慮緊張，注意力不佳，其他精神狀態則尚正常。但是當詢問及案發經
    過時，賴員先是否認自己殺人，經安撫之後‧‧‧但是也數度衝動，情緒失控，
    無法自制」，該院綜合研判「被告曾患有妄想人格違常，復於七十九年間遭到綁
    架，之後罹患重大創傷壓力症候群，在八十二年七月十日案發當時的精神狀態確
    實有異常，屬於精神耗弱，尚未達心神喪失的程度」，復有該院鑑定書在卷可憑
    （參見本院八十五年上訴字第一一二七號卷四○頁），經本院於八十五年十一月
    二十一日審理辯論時，被告更有失控之情緒反應之情事，亦有本院之審判筆錄可
    憑，則臺中榮民總醫院上開報告是否堪採，已非無疑。
四、案經最高法院撤銷本院上開判決後，本院先函調財團法人仁愛綜合醫院臺中分院
    及臺中榮民總醫院之被告病歷，並再函請臺中榮民總醫院就被告上開行為時之精
    神狀態為鑑定，依該院八十八年四月二日鑑定檢查結果之心理測驗結果所載「賴
    員的視動協調功能沒有明顯退化，人際關係疏離，疑心重，對於外界的刺探性質
    問話會產生明顯的戒心及情緒反應，而此情緒反應會很快累積增強到賴員難以控
    制的程度，並表現為攻擊行為，以避開壓力情境‧‧‧賴員之人格問題於近兩年
    半間有明顯惡化的情形」，精神狀態檢查所載「鑑定當時，賴員意識清楚，表情
    淡漠，態度不合作，不發一語，口中偶而喃喃自語，對於詢問則不反應，右腳持
    續抖動，之後有陣發性的哭泣及攻擊身旁人員的行為，被壓制於地板後，賴員癱
    倒於地板上，恢復平靜」，因而其精神狀態「應判斷為精神耗弱」，此有該院八
    十八年四月十四日（八八）中榮醫行字第一一四一號鑑定報告附卷可稽（參見本
    院卷二第八頁、三七頁），對照同院上開鑑定報告所載，可見該院均係依林憲教
    授之文章，及郭壽宏醫師所著文章而為上開鑑定報告之認定，前後雖一致，但未
    對被告於遭受瞬間之外界干擾所引起之情緒反應，所可能造成之失控動作，為更
    具體之評估，則其鑑定是否客觀堪採，仍非無疑。況被告之選任辯護人具狀陳稱
    該院兩次之鑑定，均為同一之醫師，則該鑑定是否可能有歧異，巳可預見。本院
    乃再函請國立臺灣大學醫學院附設醫院再為鑑定之結果，依鑑定結果所載「因賴
    員於進行本次司法鑑定詢問中被問及為何股票營業員不做下去時，即有眼神直視
    、全身顫抖，繼而大喊大叫，蜷曲在地，雙腳內翻，腳趾彎曲之表現，給予白開
    水時即會大呼『我不要，這是尿』，因而於鑑定當日之八十八年十二月二十一日
    收入本院精神科病房進行繼續觀察及鑑定，於同月三十日出院，共計住院九日。
    其認知思考傾向有嚴重偏差，對外在刺激會有過度脫離現實之扭曲知覺及聯想，
    且以負面居多，也對環境有較具妄想之反應，極易被刺激誘發較強烈之情緒反應
    ，易失控衝動且缺乏內省力及病識感‧‧‧賴員也有幻聽傾向」，精神狀態檢查
    「態度略顯防禦，警覺性甚高‧‧‧於賴員住院期間針對其犯案細節加以詢問，
    其中當賴員被問及被綁架期間仙女攝回魂魄一事及犯案時和徐健誠爭吵之細節時
    ，賴員即開始陷入沈默，繼而眼神直視，由雙腿開始顫抖漸漸遍及全身。若以提
    高聲量並拍打賴員身體，則賴員會忽然回神，恢復正常，『但對之前詢問之事情
    毫無記憶』‧‧‧以致後來腦波圖檢查需以藥物輔助而完成」，並因而認「賴員
    於七十七年間即有妄想型人格違常之診斷，復於七十九年間被人綁架淩虐後出現
    創傷壓力症候群，且開始有明顯社交退縮及被害妄想與聽幻覺存在，已進入精神
    病狀態。其與徐健誠之爭執所產生之嚴重扭打，致使賴員進入重新經歷之解離狀
    態中，進而出現攻擊行為而將徐健誠殺死，『其犯行時對外界事務之知覺、理會
    、判斷能力均受其精神症狀之完全控制，已達心神喪失之程度』」，此有該院八
    十九年二月二十九（八九）校附醫精字第○四六○四號函所附鑑定報告在卷可稽
    （參見本院卷二第七三頁），可見該鑑定既參酌前幾次之鑑定結果，並將被告收
    入該院住院長達九日，所觀察之被告病情應非被告所裝作出來，尤其精神狀態檢
    查項目所載，已排除「器質性因素所致」，亦可排除「物質相關疾患」，並可排
    除「情緒疾患」，且亦非「解離性遁走之疾患」，其精神科診斷應為「妄想型精
    神分裂症」、「創傷後壓力症候群」、「未分類型解離性疾患」等等，可謂詳細
    有據，不僅與臺灣省草屯療養院上開鑑定結果相符，且與原審及本院歷次開庭所
    顯現被告被問及案情時不自然之舉動吻合，況被告嗣後對原先之舉動並無印象或
    記憶，更與鑑定結果一致，再參以案發時之犯案原因及手法，可見被告行為時確
    已達心神喪失程度，應無庸置疑，洵堪認定。即被告犯案當時係遭受被害人之攻
    擊後，瞬間引發其被綁架經驗之再現，因而失控刺殺被害人，嗣情緒恢復正常，
    而知所逃亡，並於逃亡後對案情能有部分記憶，該犯後之行為均不能反證犯案當
    時之神智係正常。是原審綜合各情，認定被告既屬心神喪失，其行為不罰，而判
    決被告無罪，並諭知令入相當處所監護一年，核無不合，檢察官徒以上開臆測之
    詞，置被告實際病情及精神狀態不顧，其上訴自難認有理由，應予駁回。
五、又依國立臺灣大學醫學院附設醫院上開鑑定結果，雖同時認「鑑定當時，亦已達
    心神喪失之程度」，但被告於本院八十九年四月十八日辯論審理時，由家人陪同
    前來開庭時，能在法庭內獨自坐起甚久，待第五件之本案開始審理時，猶知到庭
    前應訊，適原先起訴之檢察官剛好代理而蒞庭，並陳述上訴意旨時，被告始再有
    情緒反應之情事，有本院審判筆錄可稽，審理過程並無惡化狀況發生，審理完畢
    後由家人安撫後，在法庭待一陣子後亦能順利回家，參以歷次之鑑定當日之神態
    及開庭之情況，可見被告應無刑事訴訟法第二百九十四條第一項、第二項所規定
    應停止審判之情事，況依同法條第三項所定，亦得不待其到庭逕行判決，併此敘
    明。
六、據上論斷，應依刑事訴訟法第三百七十三條、第三百六十八條，判決如主文。
本案經檢察官吳文忠到庭執行職務
中      華      民      國    八十九     年      四       月   二十八   日
                                  臺灣高等法院臺中分院刑事第二庭
                                        審判長法  官  羅  禮  政
                                              法  官  江  錫  麟
                                              法  官  蔡  聰  明
右正本證明與原本無異。
如不服本判決應於收受送達後十日內向本院提出上訴書狀，其未述上訴之理由者並
得於提起上訴後十日內向本院補提理由書（均須按他造當事人之人數附繕本）。
                                              書記官    瑞  芳
中      華      民      國    八十九     年      四       月   二十九   日
                                                                        Ｑ
台灣台中地方法院刑事判決              八十四年度重訴字第三二三號
    公  訴  人  臺灣臺中地方法院檢察署檢察官
    被告        乙○○  男四十二歲( 民國○○○年○月○日生)
                        住台中市西屯區福上巷二九三之三號
                        居台中市西屯區華夏巷西五弄四十七號
                        身分證統一編號：Ｂ一六三三一九號
    選任辯護人  周平凡律師
右列被告因殺人案件，經檢察官提起公訴 (八十四年度偵緝字第二九０號) ，本院判
決如左:
    主      文
乙○○無罪，令入相當處所施以監護壹年。
    理      由
一、公訴意旨略以：被告乙○○於民國八十二年七月十日下午三時許，邀徐健誠前往
    台中縣大肚鄉○○路○段二一四巷十八號內觀看該房屋風水吉凶，以決定是否購
    買，詎言談間徐健誠再三言及乙○○之兄賴金城埋葬地點風水不佳，才至家道中
    落，這所房屋不用看了等詞，激起乙○○怨憤，重拍徐健誠肩膀道：「請你看風
    水，不會失你的禮，何必說這些話。」徐健誠亦翻臉猛推乙○○下一樓，撞碎一
    樓玻璃，雙方扭打一起，乙○○萌起殺人之犯意，持地上玻璃碎片猛刺徐健誠使
    徐健誠左頰部五‧○×一‧○公分銳器創深達皮下，前額部一‧七×○‧二公分
    、二‧五×○‧五公分銳器創深達皮下左上臉二‧○×○‧二公分銳器創深達皮
    下、右頰部一‧八×○‧三公分、左顴骨骨部部二‧五×○‧二公分銳器創皆深
    達皮下、左後上臂部七‧○×四‧○公分銳器創深達皮下、右背側前臂部二‧○
    ×一‧五公分及小點狀瘀血共三處、左外側上臂部斑點狀擦傷二處等傷害，並大
    量流血。徐健誠受傷後欲拉乙○○至一樓旁廁所內，雙方廁所內互掐脖子，因徐
    健誠失血過多，終告不支趴倒在廁所馬桶上，乙○○見徐健誠已昏倒在地，迅即
    拉開鐵門逃逸，碰上來找徐健誠之同居女友林美伶，即大聲說你先生自樓上摔下
    摔死了。因認被告涉有刑法第二百七十一條第一項之殺人罪嫌云云。
二、訊據被告乙○○，對於右揭事實，坦承不諱，核與證人林美伶、甲○○、黃興寧
    、郭明城、林陳素娥於警偵訊中所證述之情節相符，又有現場照片多幀附卷可稽
    ，而被害人徐健誠確係因乙○○以銳器攻擊身體多處受創，致失血過失死亡，亦
    經臺灣臺中地方法院檢察署檢察官督同法醫師相驗、解剖屬實，有該署相驗屍體
    證明書、解剖紀錄等附卷足參，被告之自白與事實相符，事證明確，其犯行洵堪
    認定。
三、按心神喪失人之行為不罰，又因心神喪失而不罰者，得令入相當處所施以三年以
    下之監護，刑法第十九條第一項、第八十七條第一項、第三項分別定有明文。查
    被告於七十七年間即患有妄想性人格違常，於七十九年任職證券公司營業員時，
    並曾遭綁架，歷時十八天，受到嚴酷的毆打和淩辱，且未曾給予進食，口渴時即
    以尿液，過著非人之生活，事後並意圖撕票，將其重重綑綁由高處丟下，棄置於
    墓地，所幸未死，但頭胸及身體多處受到嚴重撞擊，而心理也受到相當之影響，
    因而患有創傷後壓力症後群，自被綁架後即時常出現經驗再現及過度驚嚇反應，
    在人際相處和情緒處理上有相當之障礙。而案發時因被害人徐健誠再三言及乙○
    ○之兄賴金城埋葬地點風水不佳，才至家道中落，這所房屋不用看了等詞，被告
    覺得難堪，拍徐健誠肩膀，卻引起徐健誠翻臉猛推乙○○下一樓，撞碎一樓玻璃
    ，雙方扭打一起，引發被告強烈情緒反應，致被綁架的經驗再現，於是拼命反抗
    ，對現實已失去覺知，完全溶入被綁架當時的情境，完全與現實脫離，對行為本
    質和外界知覺理會及判斷能力已完全喪失，其殺人當時之精神狀態已達心神喪失
    之程度，業有被告於七十七年間之診斷證明書、七十九年間遭綁架受傷之診斷證
    明書及報紙影本在卷可證，並經臺灣省立草屯療養院鑑定被告於案發時為心神喪
    失，業據鑑定人張介信到庭結證屬實，並有該院八十五年三月二日八五草療精字
    第０八四三號函所檢附之鑑定報告書可憑。又被告於警訊中供承徐健誠拍打其頭
    部時，全身抽搐，咬牙切齒，把所吸之香煙按在手中，供承其小時候哥哥死去時
    ，亦全身抽搐，亦據證人即問案警員陳作豪到庭結證明確。另被告於本院調查時
    在鑑定人張介信證述其精神狀況時，亦全身抽搐激動，雙手握拳，喊他沒有，於
    經家屬安撫後，令被告先退庭，鑑定人始得續為陳述。又於本院訊問案發情況時
    ，被告為指出其受傷位置，竟當庭解開皮帶，脫下長褲，跳上被告席椅，為陳述
    打鬥過程，竟情緒激動，以頭用力衝撞牆壁，並用力撞擊被告訊問檯，有本院八
    十五年度三月二十七日訊問筆錄及八十五年四月十一日審判筆錄在卷可考，亦明
    被告於行為時確屬心神喪失。被告既屬心神喪失人，其行為尚屬不罰，自應諭知
    無罪。惟被告於七十七年間即患有妄想性人格違常，於七十九年間遭綁架，又患
    有創傷後壓力症候群，而其遭綁架時，又僅就其身體外傷予以治療，有前開診斷
    證明書可憑。被告之精神疾病，一直未經住院積極妥適之治療，始犯下本案之殺
    人罪。且如前述被告所患創傷後壓力症後群之病情甚為嚴重，未加刺激時，雖與
    常人無異，惟若稍有刺激，即反應激烈，有必要令入相當處所施以監護治療，爰
    依法令入相當處所監護一年。
據上論斷，應依刑事訴訟法第三百零一條第一項、第二項、刑法第八十七條第一項、
第三項，判決如主文。
本案經檢察官許政純到庭執行職務
中    華    民    國      八十五      年       四      月     十八      日
                                  臺灣臺中地方法院刑事第六庭
                                    審判長法  官  陳 蘇 宗
                                          法  官  劉 興 浪
                                          法  官  陳 秋 月
右正本證明與原本無異。
如不服本判決，應於判決送達後十日內向本院提出上訴狀，上訴於臺灣高等法院臺中
分院( 須附繕本 )。
                                          書記官
中    華    民    國      八十五      年       四      月     十九      日


司法院資訊處製作；財團法人民間司法改革基金會備份。
